# Introducción al Contraste de Hipótesis.

Sirve como método que facilite el proceso de toma de decisión en base a datos recolectados de una población. 
Su finalidad es producir conclusiones sobre la población partiendo de una hipótesis particular. 

Se parte de una _conjetura_ inicial sobre el sistema en estudio, esta determina la forma de .
Se necesitan de datos experimentales. 

La **hipótesis estadística** es una aseveración o conjetura respecto a una o más poblaciones que se estudian. 

* Puede ser verdadera o no.
* Una decisión tomada en base al contraste, esta plagada de incertidumbre.
* Debe ser formalizada en un planteamiento matemático concreto. 

## Nos podemos equivocar...

La decisión tomada esta enlazada a una medida de incertidumbre, por lo que es posible cometer errores en las conclusiones. 

Cualquier afirmación estadística, por tanto, debe ser establecida en conjunto con una medida de que tan seguros estamos de que la decisión tomada es correcta. 

La razón principal es la dependencia con la muestra usada para refutar o ratificar la hipótesis planteada. 

_Ejemplo_. Se examinó la influencia del fármaco _succinilcolina_ sobre los niveles de circulación de andrógenos en la sangre. Se obtuvieron muestras de sangre de venados salvajes inmediatamente después de recibir una inyección intramuscular de _succinilcolina_ con dardos de un rifle de caza. Treinta minutos después se obtuvo una segunda muestra de sangre y después los venados fueron liberados. 
Los niveles de andrógenos de 15 venados al momento de la captura y 30 minutos más tarde, medidos en nanogramos por mililitro (ng ${\text{mL}}^{-1}$), se presentan en la tabla.

```{r, echo=FALSE, eval=TRUE}
suppressPackageStartupMessages({
	library(dplyr)
	library(kableExtra)
})

data_example <- tibble(
  venado_id=1:15,
  androgen_at=c(2.76, 5.18, 2.68, 3.05, 4.10, 7.05, 6.60, 4.79, 7.39, 7.30, 11.78, 3.90, 26.00, 67.48, 17.04),
  androgen_30min=c(7.02, 3.10, 5.44, 3.99, 5.21, 10.26, 13.91, 18.53, 7.91, 4.85, 11.10, 3.74, 94.03, 94.03, 41.70)
)

kbl(data_example,
    col.names=c("Venado", "Al inyectar", "30 min después")) %>%
  add_header_above(c("", "Conc. Adrogenos (ng/mL)"=2))
```

De los métodos de estimación sabemos que la cantidad de andrógenos al momento de la inyección es de $`r round(mean(data_example[["androgen_at"]]), 2)` \pm `r round(sd(data_example[["androgen_at"]]), 2)`$. Mientras que la concentración de andrógenos 30 minutos después de la inyección fue de $`r round(mean(data_example[["androgen_30min"]]), 2)` \pm `r round(sd(data_example[["androgen_30min"]]), 2)`$. 

Podemos construir un intervalo de confianza para las diferencias entre la concentración de andrógenos antes y después, para cada venado. 

$$`r round(mean(data_example[["androgen_30min"]] - data_example[["androgen_at"]]) + qt(.025, nrow(data_example) - 1) * sd(data_example[["androgen_30min"]] - data_example[["androgen_at"]]) / sqrt(nrow(data_example)), 2)` < D < `r round(mean(data_example[["androgen_30min"]] - data_example[["androgen_at"]]) + qt(.975, nrow(data_example) - 1) * sd(data_example[["androgen_30min"]] - data_example[["androgen_at"]]) / sqrt(nrow(data_example)), 2)`$$

El planteamiento de un sistema de experimentación comienza con una conjetura sobre lo que se desea estudiar (en el ejemplo anterior, se desea saber si la succinilcolina es capaz de disminuir los niveles de andrógenos en la sangre).

Nos preocuparemos por obtener una muestra de tamaño $n$ que esté descrita por los valores $x_1, x_2, \ldots, x_n$ de una variable aleatoria $X$. Suponemos que cada valor es independiente de los demás. Por tanto, podemos conceptualizar estos valores como una secuencia $X_1, X_2, \ldots, X_n$ de variables aleatorias independientes e idénticamente distribuidas, cada una de las cuales tiene la misma distribución que $X$.

$$
\begin{aligned}
	\text{Conjetura}: & \text{ La succinilcolina modifica la concentración de andrógeno en venados.} \\
	\text{No hay cambio}: & \text{ La succinilcolina no cambia la concentración de andrógeno en venados.}
\end{aligned}
$$

La formalización comienza con el establecimiento de un conjunto de hipótesis posibles al que llamamos $\Theta$; y luego, se seleccionan dos hipótesis $\Theta_0 \subseteq \Theta$ y $\Theta_1 \subseteq \Theta$ tales que:

$$\Theta_0 \cup \Theta_1 = \Theta, \qquad \Theta_0 \cap \Theta_1 = \emptyset$$

Al conjunto $\Theta_0$ se le conoce como hipótesis nula, $H_0$; y al conjunto $\Theta_1$ se le conoce como hipótesis alternativa, $H_1$; y se escribe:

$$
\begin{aligned}
	H_0: & \Theta_0 \subseteq \Theta \\
	H_1: & \Theta_1 \subseteq \Theta
\end{aligned}
$$

Además, si se hace un contraste para obtener una conclusión con respecto a un parámetro $\theta$, el conjunto $\Theta_0$ debe contener la conjetura de que _no hay un cambio_ en el valor esperado del parámetro (más específicamente, en la desviación esperada). 

En el ejemplo sobre el efecto de la succinilcolina sobre la concentración de andrógeno en venados, vimos que la diferencia en la concentración de andrógenos antes y después de la inyección de succinilcolina sirve como variable aleatoria para realizar inferencias. 

De forma que podemos definir el conjunto de todas las posibles hipótesis como $\Theta = \{D \in\mathbb{R}\}$. Entonces:

$$
\begin{aligned}
	H_0: & \{D \in \mathbb{R}\vert D = 0\} \\
	H_1: & \{D \in \mathbb{R}\vert D \ne 0\}
\end{aligned}
$$

$$
\begin{aligned}
	H_0: & D = 0 \\
	H_1: & D \ne 0
\end{aligned}
$$

La forma de las hipótesis planteadas para un experimento _es algo subjetiva_, dado que su proposición depende de lo que sabe el investigador y su experiencia.

Las condiciones de los conjuntos asociados a cada hipótesis pueden ser más precisos, dando lugar a _pruebas unilaterales_. Por ejemplo:

$$
\begin{aligned}
	H_0: & D \le 0 \\
	H_1: & D > 0
\end{aligned}
$$

**La hipótesis a probar es la hipótesis nula**. Esta es la que se toma como cierta, como la proposición de que no hay cambio alguno, y debemos utilizar la información disponible como evidencia para respaldar nuestra _conjetura alternativa_.  

**La hipótesis nula nunca se acepta**, solo _no se rechaza_. No es que la condición de igualdad no se mantenga, sino que la información que se tiene no es capaz de refutarla.

## Estadístico de Prueba.

El estadístico de prueba se construye a partir de la información que se tiene del parámetro poblacional $\theta$, es decir, usando el estimador $\hat{\theta}$ calculado a partir de la muestra de tamaño $n$. 

Para desviaciones con respecto a un valor promedio:

$$\hat{Z} = \frac{\hat{\theta} - \theta}{SE(\theta)} \sim N(0,1), \qquad \hat{T} = \frac{\hat{\theta} - \theta}{\hat{SE(\hat{\theta})}} \sim t(n-1)$$

Para contrastes de hipótesis sobre la varianza:

$$\hat{\chi}^2 = \frac{(n-1) Var(\hat{\theta})}{Var(\theta)} \sim \chi^2(n-1), \qquad \hat{F} = \frac{Var(\hat{\theta_1})}{Var(\hat{\theta_2})} \sim F(n_1 - 1, n_2 - 1)$$

_Ejemplo_. Siguiendo con nuestro ejemplo de la concentración de andrógenos luego de una inyección de succinilcolina, podemos trabajar con las diferencias $d_i$ (pata $i=1, \ldots, n$) entre la concentración de andrógenos antes y 30 min después de la inyección del metabolito. 
Cada $d_i$ es la realización de una variable aleatoria $D_i$, cuya ley de probabilidad es la misma para todo $i=1,\ldots, n$. 

Podemos construir un estadístico basado en estas diferencias para verificar si de verdad hay un cambio en la concentración de andrógenos:

$$\bar{d} - D, \text{ que para el caso particular, } D=0 \text{ por lo que queda } \bar{d} - 0$$

$$\frac{\bar{d} - 0}{\hat{S}_d/\sqrt{n}} = `r round(mean(data_example$androgen_30min - data_example$androgen_at) / sd(data_example$androgen_30min - data_example$androgen_at) / sqrt(nrow(data_example)), 2)` \sim t(n - 1)$$


_Veamos otro ejemplo_. 
Digamos que en lugar de un contraste sobre la media, se busca un contraste sobre la mediana para el mismo estudio de la succinilcolina. 
En este caso, se esperaría que la cantidad de diferencias negativas y positivas fuera la misma, si la distribución de probabilidad fuera la misma entre ambas. 

**¿Cómo construyo in estadístico en este caso?**

El razonamiento para construir el estadístico en este caso, es darnos cuenta que si hay un efecto del tratamiento, uno esperaría encontrar diferencias grandes (en valor absoluto) entre las concentraciones de andrógenos antes y despúes.

```{r, echo=FALSE}
tibble(
    p1=dnorm(seq(-3, 3, by=.01)),
    p2=dnorm(seq(-3, 3, by=.01), .5)) %>%
  ggplot(aes(x=seq(-3, 3, by=.01), y=p1)) +
    geom_line() +
    geom_line(aes(y=p2)) +
    labs(x="", y="") +
    scale_y_continuous(breaks = NULL) +
    scale_x_continuous(
      breaks = c(0, .5), labels=c(latex2exp::TeX("$\\theta_1$"), latex2exp::TeX("$\\theta_2$"))) +
    geom_segment(aes(x = -.5, y = 0, xend = -.5, yend = dnorm(-.5)), colour = "#213555", linetype=2) +
    geom_segment(aes(x = 0, y = 0, xend = 0, yend = dnorm(0)), colour = "#213555", linetype=1) +
    geom_segment(aes(x = 0.1, y = 0, xend = 0.1, yend = dnorm(0.1, .5)), colour = "#213555", linetype=2) +
    geom_segment(aes(x = 0.5, y = 0, xend = 0.5, yend = dnorm(0.5, .5)), colour = "#213555", linetype=1) +
    geom_point(aes(x=-.5, y=dnorm(-.5)), colour="#213555") +
    geom_point(aes(x=.1, y=dnorm(.1, .5)), colour="#213555") +
    theme_light() + 
	theme(
	  axis.line=element_blank(),
	  panel.grid=element_blank(),
	  panel.background=element_rect(fill="#F5EFE7"),
	  plot.background=element_rect(fill="#F5EFE7")
	)
```

```{r, echo=FALSE}
tibble(
    p1=dnorm(seq(-3, 4, by=.01)),
    p2=dnorm(seq(-3, 4, by=.01), 2)) %>%
  ggplot(aes(x=seq(-3, 4, by=.01), y=p1)) +
    geom_line() +
    geom_line(aes(y=p2)) +
    labs(x="", y="") +
    scale_y_continuous(breaks = NULL) +
    scale_x_continuous(
      breaks = c(0, 1), labels=c(latex2exp::TeX("$\\theta_1$"), latex2exp::TeX("$\\theta_2$"))) +
    geom_segment(aes(x = -.5, y = 0, xend = -.5, yend = dnorm(-.5)), colour = "#213555", linetype=2) +
    geom_segment(aes(x = 0, y = 0, xend = 0, yend = dnorm(0)), colour = "#213555", linetype=1) +
    geom_segment(aes(x = 1.5, y = 0, xend = 1.5, yend = dnorm(1.5, 2)), colour = "#213555", linetype=2) +
    geom_segment(aes(x = 2, y = 0, xend = 2, yend = dnorm(2, 2)), colour = "#213555", linetype=1) +
    geom_point(aes(x=-.5, y=dnorm(-.5)), colour="#213555") +
    geom_point(aes(x=1.5, y=dnorm(1.5, 2)), colour="#213555") +
    theme_light() + 
    theme(
      axis.line=element_blank(),
      panel.grid=element_blank(),
      panel.background=element_rect(fill="#F5EFE7"),
      plot.background=element_rect(fill="#F5EFE7")
    )
```

Si asignaramos rangos al valor absoluto de cada diferencia, de tal forma que la diferencia más pequeña en magnitud (en valor absoluto) tenga una puntuación de 1, la siguiente diferencia más pequeña una puntuación de 2, y asi susecivamente hasta la $n$-ésima diferencia; entonces la oración anterior se convierte en que _esperaríamos que los rangos de mayor magnitud se distribuyeran preferencialmente sobre las diferencias de magnitud positiva_.


**¿Qué esperaríamos si no hubiese un efecto de la succinilcolina sobre las concentraciones de andrógenos?**

Los rangos (de magnitud grande o pequeña) se distribuirían de manera más o menos aleatoria entre las diferencias positivas y negativas.


$$T^+ = \sum_{i=1}^n R_i\delta_i\qquad \delta_i = \begin{cases}1, &\text{ si }Z_i > 0 \\ 0, & \text{ de otra forma.}\end{cases} \text{ donde } Z_i = Y_i - X_i$$

Valores grandes de $W$ son indicativos de que hay un efecto en el tratamiento y que hay un cambio en la concentración de andrógenos en la sangre de venados.

## $$P(Z \ge \hat{Z}) = ???$$

### Región crítica

Al definir las hipótesis y calcular un estadístico de prueba, se define un conjunto de valores que puede tomar este último que permiten tomar una decisión sobre la hipótesis que la evidencia esta apoyando.

Se puede escoger un **valor crítico** para el cual se puede definir la región crítica (que no es más que un subconjunto de valores del parámetro $\theta$), la cual permite _rechazar la hipótesis nula_ si el parámetro $\theta$ cae en esa región (pertenece al subconjunto).

_Ejemplo_. Ya construimos un intervalo de confianza que nos sirve para delimitar las regiones (definir los subconjuntos) separadas por un valor de $d$ crítico, dejando una región dentro del cual podemos decir que contiene el verdadero valor del parámetro $D$:

```{r, echo=FALSE}
dist_norm <- tibble(
  q=seq(-3.5, 3.5, by= .01),
  p=dnorm(seq(-3.5, 3.5, by= .01)))

ggplot(dist_norm, aes(x=q, y=p)) +
  geom_line(colour="#4F709C", size=1.5) +
  geom_area(stat = "function", fun = dnorm, fill = "#213555", xlim = c(-1.96, 1.96)) +
  labs(x = "z", y = "") +
  scale_y_continuous(breaks = NULL) +
  scale_x_continuous(
  	breaks = c(-1.96, 1.96),
  	labels=c(latex2exp::TeX("$-z_{\\alpha/2}$"), latex2exp::TeX("$z_{\\alpha/2}$"))) +
  theme_light() + 
  theme(
    axis.line=element_blank(),
    panel.grid=element_blank(),
    panel.background=element_rect(fill="#F5EFE7"),
    plot.background=element_rect(fill="#F5EFE7")
  )
```

La región crítica es solo el complemento del intervalo de confianza:

```{r, echo=FALSE}
dist_norm <- tibble(
  q=seq(-3.5, 3.5, by= .01),
  p=dnorm(seq(-3.5, 3.5, by= .01)))

ggplot(dist_norm, aes(x=q, y=p)) +
  geom_line(colour="#4F709C", size=1.5) +
  geom_area(stat = "function", fun = dnorm, fill = "#213555", xlim = c(-3.5, -1.96)) +
  geom_area(stat = "function", fun = dnorm, fill = "#213555", xlim = c(1.96, 3.5)) +
  labs(x = "z", y = "") +
  scale_y_continuous(breaks = NULL) +
  scale_x_continuous(
  	breaks = c(-1.96, 1.96),
  	labels=c(latex2exp::TeX("$-z_{\\alpha/2}$"), latex2exp::TeX("$z_{\\alpha/2}$"))) +
  theme_light() + 
  theme(
    axis.line=element_blank(),
    panel.grid=element_blank(),
    panel.background=element_rect(fill="#F5EFE7"),
    plot.background=element_rect(fill="#F5EFE7")
  )
```


## El P-valor como criterio de decisión.

También es posible asociar un valor de probabilidad específica a obtener un estadístico tan grande como el calculado usando la función de distribución acumulada.

_Ejemplo_. anteriormente, calculamos que el estadístico $\hat{t}$ calculado para las diferencias entre las concentraciones de andrógenos al momento y 30 minutos después de la inyección fue `r round(mean(data_example$androgen_30min - data_example$androgen_at) / sd(data_example$androgen_30min - data_example$androgen_at) / sqrt(nrow(data_example)), 2)`.

Solo debemos calcular la probabilidad de obtener el valor de probabilidad acumulada para un valor de $t$ tan grande como el calculado:

$$1 - P(t \ge `r round(mean(data_example$androgen_30min - data_example$androgen_at) / sd(data_example$androgen_30min - data_example$androgen_at) / sqrt(nrow(data_example)), 2)`) = `r round(1 - pt(mean(data_example$androgen_30min - data_example$androgen_at) / sd(data_example$androgen_30min - data_example$androgen_at) / sqrt(nrow(data_example)), nrow(data_example) - 1), 4)`$$

## $$1 - \beta = P(\text{Rechazar }H_0 \vert H_1)$$

### Errores de Decisión.

```{r, echo=FALSE}
data.frame(Decision=c("No rechazar $H_0$", "Rechazar $H_0$"), H0_TRUE=c("Decisión Correcta", "Error Tipo I"), H0_FALSE=c("Error Tipo II", "Decisión Correcta")) %>%
  kbl(col.names=c("", "$H_0\\text{ cierta.}$", "$H_0\\text{ falsa.}$"), escape=FALSE) %>%
  add_header_above(c("", "Estado Real"=2))
```


```{r, echo=FALSE, message=FALSE, warning=FALSE}
la_q <- seq(-3.5, 3.5, by= .01)

ggplot(NULL, aes(x=seq(-3.5, 3.5, by= .01), y=dnorm(la_q))) +
  geom_line(colour="#4F709C", size=1.5) +
  geom_area(stat = "function", fun = dnorm, fill = "#213555", xlim = c(1.96, 5)) +
  geom_line(aes(x=la_q + 2.5, y=dnorm(la_q + 2.5, 2.5)), colour="#4F709C", size=1.5) +
  geom_vline(xintercept=1.96, linetype=2, size=.8, colour="#4F709C") +
  labs(x = "z", y = "") +
  scale_y_continuous(breaks = NULL) +
  scale_x_continuous(
  	breaks = 1.96,
  	labels=latex2exp::TeX("$z_{\\alpha}$")) +
  theme_light() + 
  annotate(
    "text", label = c(latex2exp::TeX("$H_0$"), latex2exp::TeX("$H_1$")),
    x = c(0, 2.5), y = 0.2, size = 8, colour = "black"
  ) +
  theme(
    axis.line=element_blank(),
    panel.grid=element_blank(),
    panel.background=element_rect(fill="#F5EFE7"),
    plot.background=element_rect(fill="#F5EFE7")
  )
```


```{r, echo=FALSE, message=FALSE, warning=FALSE}
la_q <- seq(-3.5, 3.5, by= .01)

ggplot(NULL, aes(x=seq(-3.5, 3.5, by= .01), y=dnorm(la_q))) +
  geom_line(colour="#4F709C", size=1.5) +
  geom_line(aes(x=la_q + 2.5, y=dnorm(la_q + 2.5, 2.5)), colour="#213555", size=1.5) +
  geom_area(stat = "function", fun = dnorm, args=list(mean=2.5), fill = "#213555", xlim = c(-5, 1.96)) +
  geom_vline(xintercept=1.96, linetype=2, size=.8, colour="#4F709C") +
  labs(x = "z", y = "") +
  scale_y_continuous(breaks = NULL) +
  scale_x_continuous(
  	breaks = 1.96,
  	labels=latex2exp::TeX("$z_{\\alpha}$")) +
  annotate(
    "text", label = c(latex2exp::TeX("$H_0$"), latex2exp::TeX("$H_1$")),
    x = c(0, 2.5), y = 0.2, size = 8, colour = "black"
  ) +
  theme_light() + 
  theme(
    axis.line=element_blank(),
    panel.grid=element_blank(),
    panel.background=element_rect(fill="#F5EFE7"),
    plot.background=element_rect(fill="#F5EFE7")
  )
```

```{r, echo=FALSE, message=FALSE, warning=FALSE}
la_q <- seq(-3.5, 3.5, by= .01)

ggplot(NULL, aes(x=seq(-3.5, 3.5, by= .01), y=dnorm(la_q))) +
  geom_line(colour="#4F709C", size=1.5) +
  geom_line(aes(x=la_q + 2.5, y=dnorm(la_q + 2.5, 2.5)), colour="#4F709C", size=1.5) +
  geom_area(stat = "function", fun = dnorm, args=list(mean=2.5), fill = "#213555", xlim = c(-5, 1.96)) +
  geom_area(stat = "function", fun = dnorm, fill = "#213555", xlim = c(1.96, 5)) +
  geom_vline(xintercept=1.96, linetype=2, size=.8, colour="#4F709C") +
  labs(x = "z", y = "") +
  scale_y_continuous(breaks = NULL) +
  scale_x_continuous(
  	breaks = 1.96,
  	labels=latex2exp::TeX("$z_{\\alpha}$"), limits=c(-3, 5)) +
  annotate(
    "text", label = c(latex2exp::TeX("$H_0$"), latex2exp::TeX("$H_1$")),
    x = c(0, 2.5), y = 0.2, size = 8, colour = "black"
  ) +
  theme_light() + 
  theme(
    axis.line=element_blank(),
    panel.grid=element_blank(),
    panel.background=element_rect(fill="#F5EFE7"),
    plot.background=element_rect(fill="#F5EFE7")
  )
```

_Ejemplo_. Antiguos estudios muestran que el germicida DDT puede acumularse en el cuerpo. En 1965 la concentración media de DDT en las partes grasas del cuerpo de las personas en Estados Unidos fue de $9$ ppm. Se espera que, como resultado de estrictos controles, esta concentración haya decrecido.

$$
\begin{aligned}
	H_0: & \mu \ge 9\text{ ppm} \\
	H_1: & \mu < 9 \text{ ppm}
\end{aligned}
$$

* Si rechazamos $H_0$ siendo esta cierta...
* Si fallamos en rechazar $H_0$, siendo esta falsa...

### Pruebas paramétricas y no paramétricas.

Las **pruebas paramétricas** definen claramente la escala de medida de la variable aleatoria, asi como también hacen suposiciones sobre la distribución poblacional y los parámetros de la misma (generalmente, una distribución normal).

Las **pruebas no paramétricas** son aquellas que hacen suposiciones menos restrictivas sobre la escala sobre la cual es posible medir la variable aleatoria, y sobre la distribución poblacional, de la cual "no se asume nada sobre los parámetros".

La elección de la prueba adecuada es aquella que _use mejor la información contenida en la muestra_. 
Pero el desconocimiento del fenómeno o la distribución subyacente tiene un papel importante en la decisión de peso _al elegir entre información y creencia_.


### Elección de la prueba estadistica.

La elección de una prueba no viene determinada solo por la potencia de la misma: 

* La manera como se obtuvo la muestra, 
* la naturaleza de la población de la que se obtuvo la muestra, 
* las hipotesis a probar, y 
* el tipo de medición o escala que se empleó para la variable implicada. 

